ACORDAO-COMPLETO-2553505

ACÓRDÃO 7994/2022 ATA 40/2022 - PRIMEIRA CÂMARA

VISTOS, relatados e discutidos estes autos de recurso de reconsideração interposto por Elizabeth Antônia Leonel de Moraes Martines em face do Acórdão 16662/2021-TCU-Primeira Câmara;
ACORDAM os Ministros do Tribunal de Contas da União, reunidos em sessão da 1ª Câmara, ante as razões expostas pelo Relator, em:
9.1. conhecer do recurso de reconsideração, consoante arts. 32, inciso I, e 33 da Lei 8.443/1992, para, no mérito, negar-lhe provimento;
9.2. notificar a recorrente da presente deliberação.

Recurso de reconsideração interposto contra o acordão 16.662/2021-Primeira Câmara, julgou irregulares as despesas realizadas com recursos de convênio, que tinha como objeto a implantação do curso de licenciatura em Ciências Naturais e Biológicas na Modalidade à Distância, no âmbito do Pró-Licenciatura.

Primeira Câmara

Fundação Rio Madeira.

3. Recorrente: Elizabeth Antônia Leonel de Moraes Martines (XXX.950.568-XX).

13.1. Ministros presentes: Walton Alencar Rodrigues (Presidente), Benjamin Zymler, Vital do Rêgo (Relator) e Jorge Oliveira.
13.2. Ministro-Substituto presente: Weder de Oliveira.

VITAL DO RÊGO

Ministro Jorge Oliveira.

Trata-se de recurso de reconsideração interposto por Elizabeth Antônia Leonel de Moraes Martines contra o Acórdão 16662/2021-TCU-Primeira Câmara. 
2.	Adoto como parte do relatório a instrução da Secretaria de Recursos (peça 230) , que contou com a anuência de seu corpo dirigente (peça 231) , transcrita integralmente a seguir:
Trata-se de recurso de reconsideração interposto por Elizabeth Antônia Leonel de Moraes Martines, coordenadora executiva do convênio (peça 163) , contra o Acórdão 16662/2021-TCU-Primeira Câmara, de relatoria do Ministro Jorge Oliveira (peça 150) , transcrito na íntegra abaixo: 
9. Acórdão:
VISTA, relatada e discutida esta tomada de contas especial instaurada em cumprimento ao Acórdão 1025/2005-TCU-Segunda Câmara, em razão da impugnação de despesas realizadas com recursos do Convênio 015/2006 (Siafi 590328) , que tinha como objeto a implantação do curso de licenciatura em Ciências Naturais e Biológicas na Modalidade à Distância, no âmbito do Pró-Licenciatura SEED/SEB/MEC (Resolução CD/FNDE 34/2005) . 
ACORDAM os Ministros do Tribunal de Contas da União, reunidos em sessão da 1ª Câmara, ante as razões expostas pelo relator, em: 
9.1. acolher as razões de justificativa apresentadas por Francielen Braga Vainiaroski e excluir seu nome da presente relação processual; 
9.2. rejeitar as alegações de defesa apresentadas por Ednéia Trajano de Oliveira Viana e Elizabeth Antônia Leonel de Moraes Martines; 
9.3. considerar revéis, com fundamento no art. 12, § 3º da Lei 8.443/1992, os responsáveis Maria das Graças Silva Nascimento Silva, Waldemarina Vieira de Melo, Jamil Ferreira Leite, Tiago Luiz Kunz e Jamil Jorge Teixeira Michael e Claudia Clementino Oliveira; 
9.4. julgar irregulares, com fundamento nos arts. 16, alínea "a", 23, inciso III, 26, 28, inciso II e 58 da Lei 8.443/1992 as contas de Cláudia Clementino Oliveira, aplicando-lhe multa no valor de R$ 5.000,00 (cinco mil reais) , a ser recolhida aos cofres do Tesouro Nacional, com atualização monetária calculada da data deste acórdão até a data do pagamento, se este for efetuado após o vencimento, na forma da legislação em vigor; 
9.5. julgar irregulares, com fundamento nos arts. 16, alínea "c", §§ 2º e 3º, 19, 23, inciso III, 26 e 28, inciso II da Lei 8.443/1992, as contas dos responsáveis Maria das Graças Silva Nascimento Silva, Waldemarina Vieira de Melo, Jamil Ferreira Leite, Tiago Luiz Kunz, Jamil Jorge Teixeira Michael, Ednéia Trajano de Oliveira Viana e Elizabeth Antônia Leonel de Moraes Martines, condenando-os ao pagamento das importâncias a seguir especificadas, atualizadas monetariamente e acrescidas dos juros de mora, calculados a partir das datas discriminadas até a data da efetiva quitação do débito, aos cofres da Fundação Universidade Federal de Rondônia - UNIR/MEC: 
I- Jamil Ferreira Leite em solidariedade com Maria das Graças Silva Nascimento, Ednéia Trajano de Oliveira Viana e Elizabeth Antônia Leonel de Moraes Martines: 
	Data
	Valor (R$) 

	19/10/2007 
	15.816,20

II- Waldemarina Vieira de Melo em solidariedade com Jamil Jorge Teixeira Michel: 
	Data
	Valor (R$) 

	20/3/2009
	33.350,00

III- Waldemarina Vieira de Melo, em solidariedade com Jamil Jorge Teixeira Michel e Elizabeth Antônia Leonel de Moraes Martines: 
	Data
	Valor (R$) 

	11/12/2008
	7.535,50

	24/12/2008
	7.670,60

	24/12/2008
	79.755,00

	24/12/2008
	32.640,00

	5/1/2009
	16.417,00

	16/2/2009
	79.756,16

IV- Waldemarina Vieira de Melo, em solidariedade com Jamil Jorge Teixeira Michel e Tiago Luiz Kunz: 
	Data
	Valor (R$) 

	24/4/2009
	2.489,96

	30/4/2009
	6.370,00

9.6. aplicar, individualmente, aos responsáveis abaixo indicados, a multa prevista no art. 57 da Lei 8.443/1992, fixando-lhes o prazo de quinze dias, a contar da notificação, para que comprovem, perante o Tribunal, o recolhimento da dívida aos cofres do Tesouro Nacional, atualizada monetariamente desde a data do acórdão proferido por este Tribunal até a do efetivo recolhimento, se pagas após o vencimento, na forma da legislação em vigor: 
	Responsável
	Valor (R$) 

	Waldemarina Vieira de Melo
	54.000,00

	Jamil Jorge Teixeira Michael
	54.000,00

	Elizabeth Antônia Leonel de Moraes Martines
	48.000,00

	Maria das Graças Silva Nascimento Silva
	3.000,00

	Jamil Ferreira Leite
	3.000,00

	Ednéia Trajano de Oliveira Viana
	3.000,00

	Tiago Luiz Kunz
	2.000,00

9.7. fixar prazo de 15 (quinze) dias, a contar das notificações, para comprovação, perante o Tribunal, do recolhimento das dívidas acima imputadas; 
9.8. autorizar a cobrança judicial das dívidas, caso não atendidas as notificações; 
9.9. autorizar, caso venha a ser solicitado e se o processo não tiver sido remetido para cobrança judicial, o pagamento das dívidas em até 36 (trinta em seis) parcelas mensais consecutivas, a primeira a ser paga no prazo acima fixado e as demais, a cada 30 (trinta) dias a contar da parcela anterior, com incidência, sobre cada valor mensal atualizado monetariamente, de juros de mora, na forma da legislação em vigor, e alertar aos responsáveis que a falta de comprovação do recolhimento de qualquer parcela importará no vencimento antecipado do saldo devedor; 
9.10. encaminhar cópia desta decisão à Procuradoria da República no Estado de Rondônia, nos termos do § 3º do art. 16 da Lei 8.443/1992, c/c o § 7º do art. 209 do Regimento Interno do TCU, para adoção das medidas cabíveis, e à Fundação Universidade Federal de Rondônia - UNIR/MEC e aos responsáveis, para ciência, informando que a presente deliberação, acompanhada do Relatório e do Voto que a fundamenta, está disponível para a consulta no endereço www.tcu.gov.br/acordaos.
HISTÓRICO 	
2.	Esta tomada de contas especial foi instaurada em cumprimento ao Acórdão 1025/2015-TCU-Segunda Câmara, em razão da impugnação de despesas realizadas com recursos do Convênio 015/2006 (Siafi 590328) , que tinha como objeto a implantação do curso de licenciatura em Ciências Naturais e Biológicas na Modalidade à Distância, no âmbito do Pró-Licenciatura SEED/SEB/MEC (Resolução CD/FNDE 34/2005) . 
3.	Os recursos foram repassados pela Fundação Universidade Federal de Rondônia (UNIR/RO) à Fundação Rio Madeira (Riomar) em 24/4/2007 e 7/4/2008, que perfizeram o montante de R$ 683.678,84. 
4.	Submetida a TCE instaurada pela UNIR à Controladoria-Geral da União, esta solicitou alguns ajustes no que tange à divisão de responsabilidades, que acabaram não se efetivando, notadamente porque a Riomar havia sido liquidada. 
5.	Diante das incertezas acerca da responsabilização e dos valores devidos, a SecexTCE realizou diligências ao Banco do Brasil, à UNIR, ao Ministério Público Estadual e ao 4º Ofício de Notas e Registro Civil de Porto Velho, com o objetivo de sanear os autos. 
6.	Com efeito, apurou-se, junto à UNIR, que foram incorporados ao patrimônio da universidade móveis e equipamentos adquiridos com os recursos do convênio, no montante de R$ 256.580,00, cuja aplicação foi considerada aprovada, remanescendo como impugnado o valor de R$ 427.098,84. 
7.	Os gestores da Fundação Rio Madeira (Riomar) e servidores da UNIR, responsáveis solidários pelo dano apurado foram citados, assim como a ex-presidente e ex-diretora administrativo-financeiro da Fundação Rio Madeira (Riomar) foram chamadas em audiência para justificarem a omissão no dever de prestar contas dos recursos federais repassados à fundação, no âmbito do Convênio 015/2006. 
8.	Devidamente notificados, somente as responsáveis Ednéia Trajano de Oliveira Viana e Elizabeth Antônia Leonel de Moraes Martines apresentaram alegações de defesa. A Sra. Francielen Braga Vainiaroski comprovou, em suas razões de justificativa, que o prazo para prestação de contas ainda não tinha vencido quando foi desligada do cargo que ocupava na Fundação Rio Madeira (Riomar) .
9.	Os demais responsáveis foram considerados revéis. 
10.	As defesas oferecidas pelas Sras. Ednéia Trajano e Elizabeth Antônia não conseguiram demonstrar a regularidade dos pagamentos questionados, conforme exame da unidade técnica (itens 44 a 84 e 97 a 120 da peça 146, p. 15-21 e 22-25) , que foi acolhido pelo MPTCU (peça 149) , pelo Relator (peça 151) e pela Primeira Câmara, nos termos do Acórdão 16662/2021-TCU-Primeira Câmara (peça 150) . 
11.	A Primeira Câmara promoveu o apostilamento do Acórdão 16662/2021-TCU-Primeira Câmara, para fins de correção de erro material, mantendo-se os demais termos do acórdão ora retificado, nos termos do Acórdão 18762/2021-TCU-Primeira Câmara (peça 168) .
12.	Passa-se ao exame do apelo.
EXAME DE ADMISSIBILIDADE
13.	O Ministro Vital do Rêgo admitiu o recurso, suspendendo-se os efeitos dos itens 9.2, 9.5, 9.6, 9.7 e 9.8 do Acórdão 16662/2021-TCU-Primeira Câmara (peça 203) . 
EXAME DE MÉRITO
14 	Constitui objeto desta análise definir se há:
14.1.	A caracterização da prescrição da pretensão punitiva/ressarcitória, segundo os critérios do Acórdão 1441/2016-TCU-Plenário e do regime da Lei 9.873/1999.  
14.2.	Elementos de prova suficientes para afastar a responsabilidade do recorrente.	 
Argumentos de prescrição (peça 163, p. 2 e 6) 
15.	A recorrente sustenta a aplicação da prescrição intercorrente, ante o princípio constitucional da razoável duração do processo e a falta de documentos que impossibilitaram o exercício do contraditório e da ampla defesa.
Análise da prescrição
16.	No exame da prescrição, a Serur tem adotado os entendimentos detalhados na peça 229, que contém estudo e pronunciamentos anteriores da secretaria sobre o tema. Nessas manifestações estão desenvolvidas as seguintes premissas, que serão utilizadas no presente exame: 
a)  ao julgar o RE 636.886, o STF conferiu nova interpretação ao art. 37, § 5º, da Constituição Federal, fixando a tese de que "é prescritível a pretensão de ressarcimento ao erário fundada em decisão de Tribunal de Contas";
b)  as pretensões punitiva e de ressarcimento devem observar o mesmo regime na atividade de controle externo, dado o objetivo comum da prescrição, de fixar prazo para o Tribunal de Contas agir, para caracterizar o ilícito, identificar seu autor, dimensionar as consequências da conduta e impor as consequências legais, independentemente de tais consequências terem natureza punitiva ou ressarcitória;
c)  até que sobrevenha norma específica, entende-se que a prescrição das pretensões punitiva e de ressarcimento, no processo de controle externo, deve observar o regime Lei 9.873/1999, na linha dos recentes pronunciamentos do STF a respeito. Assim, sem prejuízo de se realizar o exame da prescrição também segundo o prazo decenal previsto no Código Civil, o critério adotado, na formulação da proposta de encaminhamento, será o da Lei 9.873/1999.
d) após a decisão proferida no RE 636.886, o STF julgou a Ação Direta de Inconstitucionalidade 5509 (Relator Ministro Edson Fachin) , manejada contra dispositivos de lei ordinária e da Constituição do Estado do Ceará, fixando prazo prescricional para o processo do respectivo tribunal de contas. Os fundamentos da decisão do STF na ADI 5509 repercutem no processo do TCU porque tiveram como referência o modelo federal (princípio da simetria) . Estabeleceu-se tratamento específico para as tomadas de contas especiais, distinguindo aquelas decorrentes de repasses sujeitos à prestação de contas específica e as relativas a situações em que os fatos são normalmente trazidos ao conhecimento do TCU por meio de denúncias e representações. Como regra geral, ficou estabelecido que "o termo inicial da contagem do prazo deve ser o da entrada do processo de fiscalização no âmbito do Tribunal de Contas, ou dos órgãos que, por lei, são encarregados pelo controle interno". Essa regra geral teve sua aplicação explicitada para algumas situações particulares, a saber:
 - no caso de omissão de prestação de contas: "o dano a ser apurado pela ausência de prestação de contas tem o lapso prescricional iniciado na data em que as contas deveriam ter sido entregues"; 
- na hipótese de irregularidades detectadas no exame da prestação de contas: "o procedimento prévio à instauração da tomada de contas ... deve ser encerrado o quanto antes, sendo que as irregularidades que tenham porventura sido nele identificadas somente terão iniciada a fluência do prazo prescricional após a competente comunicação para o órgão de controle interno ou para o Tribunal de Contas"; 
- em irregularidades constatadas em fiscalizações, denúncias e representações: "Finalmente, deve-se contar o prazo prescricional a partir da data do conhecimento da irregularidade nos casos em que, por iniciativa própria, o Tribunal realiza auditorias ou inspeções, assim como nos casos em que a ele são diretamente levadas as informações necessárias para a instauração de tomada de contas especial".  
Análise da prescrição segundo os critérios do Acórdão 1441/2016-TCU-Plenário
17.	No que se refere à pretensão punitiva, o TCU tem tradicionalmente aplicado os critérios definidos no Acórdão 1441/2016-TCU-Plenário, que, em incidente de uniformização de jurisprudência, orientou-se pela aplicação do Código Civil. Por este acórdão, em linhas gerais, a prescrição subordina-se ao prazo geral de dez anos (CC, art. 205) , contado a partir da data da ocorrência do fato e interrompido pelo ato que ordenar a citação, a audiência ou a oitiva da parte.
17.1.	Entre outras razões que justificaram a adoção desse critério destaca-se a de que o citado dispositivo constitui uma cláusula geral a ser empregada sempre que a pretensão for prescritível, mas a lei não estabelecer um prazo específico, como na hipótese.
17.2.	Aplicando essas balizas ao caso em exame, verifica-se a não ocorrência da prescrição, conforme os critérios do Acórdão 1441/2016-TCU-Plenário. Entre o dia seguinte ao prazo final para a prestação de contas: 15/12/2011 (peça 146, §6º e peça 13, p. 10) e a ordem de realizar a citação da responsável: 11/11/2019 (peça 64) , transcorreram aproximadamente 8 (oito) anos.
Análise da prescrição pelo regime da Lei 9.873/1999  
18.	Adotando-se as premissas fixadas na Lei 9.873/1999 ao caso em exame, e mesmo considerando-se o prazo geral, de cinco anos, observa-se que não teria ocorrido a prescrição. Para tanto, é preciso considerar os seguintes parâmetros: 
a) Termo inicial: 
18.1.	A Lei 9.873/1999, art. 1º, parte final, traz previsão expressa a respeito do início do prazo em se tratando de infração de caráter permanente ou continuado. Nesta hipótese, a prescrição começa a correr não da data de cada fato, e sim "do dia em que tiver cessado" a permanência ou a continuidade. 
18.2.	Na hipótese em exame, tem-se o termo inicial para a contagem da prescrição a data do conhecimento da irregularidade por parte do controle interno, dia 1º/12/2015 (peça 6, p. 11) , segundo a orientação fixada pelo Supremo Tribunal Federal na ADI 5509. 
b) Prazo: 
18.3. 	A Lei 9.873/1999 apresenta um prazo geral, de cinco anos (art. 1º) , e um prazo especial, previsto no art. 1º, § 2º, a saber: "quando o fato objeto da ação punitiva da Administração também constituir crime, a prescrição reger-se-á pelo prazo previsto na lei penal". Como não se tem notícia da propositura de ação penal contra o responsável acerca dos fatos de que se trata no presente processo, fica afastada essa possibilidade. Dessa forma, será considerado o prazo geral de cinco anos.
18.4.	Não obstante, as causas interruptivas indicadas abaixo evidenciam que a prescrição não teria ocorrido mesmo que se aplicasse o prazo geral de cinco anos. 
c) Interrupções por atos inequívocos de apuração dos fatos: 
18.5.	No regime da Lei 9.873/1999, a prescrição se interrompe "por qualquer ato inequívoco, que importe apuração do fato" (art. 2º, II) . Os exemplos típicos, no caso em exame, são o Relatório de Auditoria 679/2016, de 17/5/2016 (peça 7) , os exames técnicos de 16/6/2017, 26/10/2018, 5/9/2019 e 3/9/2021 (peças 18, 34, 62 e 146) e o Acórdão 16662/2021-TCU-Primeira Câmara, de 28/9/2021 (peça 150) . Com esse fundamento, a prescrição foi interrompida em 17/5/2016, 16/6/2017, 26/10/2018, 5/9/2019, 3/9/2021 e 28/9/2021. 
d) Interrupções pela citação dos responsáveis: 
18.6. 	A prescrição também é interrompida "pela notificação ou citação do indiciado ou acusado, inclusive por meio de edital", nos termos do art. 2º, I, da Lei 9.873/1999. E, no regime dessa lei, a interrupção se dá pela notificação propriamente dita, e não pelo despacho que a ordena. No presente caso, a notificação da recorrente se deu em 4/3/2020 (peças 111 e 115) .   
18.7.	Cabe destacar, por oportuno, que, caso houvesse devedores solidários, a interrupção da prescrição feita a um prejudica aos demais. Incide, nesse caso, regra própria da teoria geral das obrigações, segundo a qual "a interrupção efetuada contra o devedor solidário envolve os demais" (art. 204, § 1º, do Código Civil) . São consequências próprias da solidariedade (a exemplo da regra de que o credor pode demandar qualquer dos devedores, art. 275 do Código Civil) , que não precisam ser repetidas em cada diploma legal específico. 
e) Interrupção pela decisão condenatória recorrível: 
18.8.	Por fim, a prescrição também se interrompe "pela decisão condenatória recorrível" (art. 2º, III, da Lei 9.873/1999) . Com esse fundamento, houve a interrupção em 28/9/2021, data da sessão em que foi proferido o acórdão condenatório (peça 150) . Essa interrupção é relevante, por estabelecer prazo para julgamento do recurso. 
f) Da prescrição intercorrente: 
18.9.	Nos termos do art. 1º, § 1º, da Lei 9.873/1999, opera-se a prescrição intercorrente se o processo ficar paralisado por mais de três anos, aguardando "julgamento ou despacho". 
18.10.	Note-se que há uma correlação entre essa hipótese e as causas de interrupção da prescrição do art. 2º. Com efeito, uma vez interrompida a prescrição por alguma das hipóteses do art. 2º, o processo não pode ficar inativo, sem qualquer inovação processual relevante, por mais de três anos.
18.11.	Trata-se de prazo específico, não se aplicando nem o prazo geral de cinco anos nem o prazo especial, da lei penal (§ 2º) . A finalidade da prescrição intercorrente, com seu prazo próprio, é a de assegurar a eficiência e celeridade nas apurações administrativas. Seria contrário a essa finalidade a paralisação injustificada do processo por período maior que o triênio estabelecido para a hipótese.
18.12.	A extrapolação do prazo de três anos, sem inovação relevante no processo, pode configurar negligência. Por isso, além de se operar a prescrição, deve-se promover a "apuração da responsabilidade funcional decorrente da paralisação, se for o caso". 
18.13.	Em muitas situações o exame da prescrição intercorrente pode ficar prejudicado nos processos já em tramitação no TCU. Como a ação de ressarcimento era considerada imprescritível, as peças que compõem a tomada de contas especial, elencadas no art. 10 da Instrução Normativa TCU 71/2012, não contemplam informações pormenorizadas quanto ao andamento do processo na fase interna, o que pode prejudicar a análise de eventual paralisação por mais de três anos. 
18.14.	Assim, caso o tribunal venha a adotar a sistemática da Lei 9.873/1999 para aferir a prescrição, convém avaliar, oportunamente, a possibilidade de ajustes na IN-TCU 71/2012, para que as tomadas de contas especiais encaminhadas ao tribunal contemplem informações sobre as interrupções ocorridas na fase interna do procedimento (como, por exemplo, declaração do órgão instaurador da TCE, de que o processo não ficou paralisado por mais de três anos, na forma do art. 1º, § 1º, da citada lei) . 
18.15. No caso, observa-se que o processo não ficou inativo por período superior a três anos. 
Conclusão sobre a prescrição
19.	A atuação do TCU não se encontra inviabilizada, de acordo com os critérios de prescrição da Lei 9.873/1999 e do Acórdão 1441/2016-TCU-Plenário.
20.	Por fim, são oportunas algumas considerações sobre a possibilidade de aplicar, neste processo, novo critério para exame da prescrição, diverso do considerado no julgamento originário (que seguiu o Acórdão 1441/2016-TCU-Plenário) . 
20.1.	O art. 926 do CPC positivou a orientação de que "os tribunais devem uniformizar sua jurisprudência e mantê-la estável, íntegra e coerente", com o fim de inibir que decisões contemporâneas adotem soluções distintas para uma mesma questão, comprometendo os valores de isonomia e previsibilidade, essenciais à segurança jurídica.
20.2.	Isso não impede a reorientação da jurisprudência, sempre que evidenciada a necessidade de ajustar o entendimento à correta exegese das normas legais. E é perfeitamente possível, e até mesmo comum, que a reorientação se dê em grau recursal, pois o recurso devolve à "apreciação e julgamento pelo tribunal todas as questões (...) relativas ao capítulo impugnado" (art. 1.013, § 1º, do CPC) , para que se profira novo julgamento, procedendo-se à correta aplicação do direito. 
20.3.	Todavia, em se tratando de recurso, deve-se observar a proibição de reformatio in pejus, não se aplicando o novo entendimento se dele resultarem efeitos práticos mais gravosos ao recorrente.
Argumentos de Elizabeth Antônia Leonel de Moraes Martines (peça 163, p. 1-6) 
21.	A recorrente sustenta que:
21.1.	O dever de prestar contas é dos signatários do termo do convênio.
21.2.	O período de sua gestão como coordenadora executiva do convênio foi de 15/12/2006 a 28/2/2009, todavia, a responsabilidade pela prestação de contas é de seus sucessores, diante da prorrogação do prazo final do ajuste para o dia 12/06/2011.
21.3.	Não pode ser responsabilizada por atos praticados fora do período de sua gestão.
21.4.	Não há nexo de causalidade entre seus atos e o pretenso dano ao erário. 
21.5.	Não era diretamente responsável pelas transferências de recursos. Assim, não realizou as transferências de recursos do convênio e nem assinou as ordens de pagamentos. 
21.6.	Não pode ser responsabilizada por atos que não praticou. Não há provas de que tenha autorizado, ratificado ou assinado ordens de transferências para as empresas mencionadas no relatório de tomadas de contas especial. 
21.7.	Produziu todos os documentos probatórios dos gastos de sua gestão, inclusive notas fiscais e notas de liquidações de despesas.
21.8.	Transferiu valores da conta do convênio para outras contas da Fundação Riomar, sem a ordenação de despesas ou de pagamentos. Por esse motivo, inexiste o dever de prestar contas previsto no art. 70, da Constituição Federal, tido como descumprido pela recorrente.
21.9.	Não há prova material de locupletamento dos recursos do convênio ou de enriquecimento sem causa.	É professora aposentada e não possui bens capazes de suportar o ônus indevidamente imputado pelo Tribunal.
22.	A recorrente alega que:
22.1.	O relatório de tomada de contas especial não indicou os autores e as datas das transferências da conta específica para as empresas. 
22.2.	A mera transferência de recursos para empresas não indica que houve necessariamente uma irregularidade. Os pagamentos eram feitos mediante a comprovação da entrega de bens ou serviços.
22.3. 	O Tribunal deveria chamar aos autos as empresas comprovadamente beneficiadas pelas transferências, a teor do §6º do art. 37 da Constituição Federal.
22.4.	É imprescindível a requisição aos bancos dos extratos bancários, microfilmes dos cheques, ordens bancárias da Fundação Riomar e comprovantes de transferência, com vistas a identificar o destino final dos recursos e o responsável pela movimentação da conta da Fundação Riomar. 
22.5.	A ausência de diligências satisfatórias nos bancos das instituições envolvidas, bem como a falta de identificação dos responsáveis pelas movimentações dos recursos do convênio, violam o devido processo legal, o contraditório e a ampla defesa, a teor do caput do art. 5º, incisos LV e LVI, da Constituição Federal. 
22.6.	É impossível obter as provas necessárias para a defesa da recorrente, em razão da ausência de documentos, da extinção judicial da Fundação Riomar e de eventual extravio de documentos, por decurso do tempo.
22.7.	É nula a decisão recorrida, que alicerçada em provas ínfimas, viola o devido processo legal e o direito de defesa da recorrente, assim como carece de pressupostos de constituição e desenvolvimento válido e regular do processo (art. 1º, inciso I, da Lei 8.443/1992 c/c o artigo 212 do RITCU) .
Análise
23.	Elizabeth Antônia Leonel de Moraes Martines, professora da Fundação Universidade Federal de Rondônia (UNIR) , foi nomeada para fiscalizar a execução do Convênio 015/2006, a teor da cláusula quinta do ajuste (peça 3, p. 4) :
	Nos termos do art. 67 da Lei n 8.666/93, a UNIR indicará um (a) Coordenador (a) /Fiscal do Convênio, que será responsável pela coordenação e fiscalização dos serviços.
24.	Segundo a UNIR, a Sra. Elizabeth Antônia Leonel de Moraes Martines exerceu essa função no período compreendido entre 18/9/2006 e 28/2/2009 (peça 61, p. 15 e peça 37) .
25.	A Sra. Elizabeth foi citada em solidariedade a outros gestores pelos seguintes débitos (peça 62, p. 22-24 e 27-28, peças 111 e 115) :
25.1.	Irregularidade 1
Ocorrência: transferência de R$ 15.816,20 a Jamil Ferreira Leite em 19/10/2007, sem consonância com o plano de trabalho pactuado.
Conduta: omissão do dever de fiscalizar a execução financeira do convênio.
Dispositivos legais violados: art. 884 do Código Civil; Cláusula Quarta, Parágrafo Segundo do termo do convênio. 
Evidências: Termo do Convênio 015/2006 (peça 3) ; Portaria 040/NCT/2006 (peça 61, p. 13) , de 18/9/2006; extrato bancário (peça 26, p. 140) . 
25.2.	Irregularidade 2
Ocorrência: Realização de pagamentos sem consonância com o plano de trabalho em 11/12/2008 (R$ 7.535,50) , 24/12/2008 (R$ 7.670,60) , 24/12/2008 (R$ 79.755,00) , 24/12/2008 (R$ 32.640,00) , 5/1/2009 (R$ 16.417,00) e 16/2/2009 (R$ 79.756,16) .
Conduta: omissão do dever de fiscalizar a execução financeira do convênio.
Dispositivo legal violado: Cláusula Quarta, Parágrafo Segundo do termo do convênio. 
Evidências: Termo do Convênio 015/2006 (peça 3) ; Portaria 040/NCT/2006 (peça 61, p. 13) , de 18/9/2006; extratos bancários (peça 26, p. 108-113, 116) . 
26.	As alegações de defesa da Sra. Elizabeth (peça 134) , que foram rejeitadas pelo exame da unidade técnica (peça 146, p. 22-25) , contou com a anuência do MPTCU, do Relator e do Colegiado (peças 149-152) , nos seguintes termos:
Alegações de Defesa de Elizabeth Antônia Leonel de Moraes Martines (CPF: XXX.950.568-XX) 
97. 	A responsável foi citada por força do Ofício 4868/2020-TCU/Seproc, de 18/2/2020 (peça 111) , com aviso de recebimento em 4/3/2020 (peça 115) , na qualidade de Coordenadora Executiva da Unir, no período de 15/12/2006 a 28/2/2009, e respondendo pela omissão no dever de fiscalizar a execução financeira do Convênio 015/2006 (Siafi 590328) , firmado entre Unir e Riomar.
98. 	Para atender à citação do Tribunal, a ex-gestora constituiu advogado nos autos (peça 132) , elaborou e fez chegar a esta Corte petição contendo suas alegações de defesa (peça 134) que passam a ser analisadas adiante. 
99. 	A peça inicia com a qualificação da responsável e apresentando uma breve síntese dos fatos que justificaram a citação da ex-gestora nos autos da TCE (peça 134, p. 1-2) . 
100. 	Na sequência, questiona o esgotamento das medidas administrativas tendentes a apurar e sanar as irregularidades, antes da instauração da TCE, argumentando que a própria CGU teria apontado inconsistências no Relatório da Comissão de Tomada de Contas (peça 134, p. 2-6) . 
101.	 Questiona a responsabilização da ex-Coordenadora, entendendo que esta não poderia ser responsabilizada pela omissão na prestação de contas, visto que teria a função de Coordenação Executiva do Convênio, estando a obrigação de prestar contas a cargo da convenente (peça 134, p. 6-7) . 
102. 	Argumenta que houve violação ao direito de ampla defesa, visto que a respondente foi notificada apenas em 18/11/2015, com prazo de apenas cinco dias e sendo sua única oportunidade de defesa, o que, segundo a peticionária, afronta as prescrições da Lei 9784/1999, além de não ter havido tempo hábil para constituir defesa técnica (advogado) , razão para concluir que houve cerceamento de defesa no caso concreto (peça 134, p. 7-14) . 
103. 	Seguindo com as alegações de defesa, apresenta detalhamento dos principais desdobramentos da contratação em análise, elencando os pontos que considera relevantes para o correto esclarecimento dos fatos aqui tratados, destacando as principais atribuições e reponsabilidades vinculadas à atuação da ex-Coordenadora (peça 134, p. 14-16) . 
104. 	Busca demonstrar que não havia condições adequadas para produção e arquivamento de documentos referentes ao convênio, que não teria a função de fiscal da avença e que foram realizadas tratativas formais e informais para obtenção das prestações de contas (peça 134, p. 16-17) . 
105. 	Informa que teria acionado seus superiores e agendado reunião para tratar das pendências existentes e para busca de uma solução, além de notificações formais para saneamento das irregularidades nas prestações de contas (peça 134, p. 17-19) . 
106. 	Em sequência, volta a contestar a responsabilização da defendente, alegando divergências entre o Relatório da Comissão de TCE e a CGU, retornando ao argumento de que não deve responder pela prestação de contas, uma vez que foi nomeada para a função de Coordenadora Executiva do Curso e que sua função específica era coordenar a execução do curso e não a fiscalização do convênio, como foi atribuído a ela (peça 134, p. 19-20) . 
107. 	Dando sequência ao argumento da responsabilização, defende que não houve a adequada individualização das condutas e correta identificação dos responsáveis, informando que todos os responsáveis listados na TCE teriam gerido os recursos do convênio, retornando ao argumento de que as prestações de contas eram responsabilidade da Riomar (peça 134, p. 21-22) . 
108. 	Complementa afirmando que não teriam sido providenciadas as recomendações da 2ª Diretoria da então Secex/BA, a qual solicitou uma série de informações, documentos e análises para melhor detalhamento das ocorrências, entendendo a defesa que os vícios identificados são suficientes para afastar a responsabilização da defendente (peça 134, p. 22-24) . 
109. 	Nos pedidos, requer o acolhimento das alegações de defesa, reconhecimento de prova da inocência da requerida e retirada do seu nome do rol de responsáveis da TCE (peça 134, p. 25) .
Análise 
110. 	Recordando, trata-se de análise das alegações de defesa de Elizabeth Antônia Leonel de Moraes Martines, citada por força do Ofício 4868/2020-TCU/Seproc (peça 111) , na qualidade de Coordenadora Executiva da Unir, no período de 15/12/2006 a 28/2/2009, e respondendo pela omissão no dever de fiscalizar a execução financeira do Convênio 015/2006 (Siafi 590328) , firmado entre Unir e Riomar. 
111.	O primeiro ponto que merece ser clarificado é que o motivo da citação da Sra. Elizabeth não é a omissão no dever de prestar contas, mas sim, a omissão na fiscalização do convênio em tela, resultando em pagamentos irregulares e na inexistência de documentos que justifiquem os gastos ou, dito de outra forma, da ausência de nexo de causalidade entre o dispêndio dos recursos utilizados e a consecução do objeto pretendido na celebração do convênio. 
112. 	Aqui cabe trazer à baila as determinações da Cláusula Quinta do Termo de Convênio 015/2006 (peça 3, p. 4) , que determinou a responsabilidade para a figura do (a) Coordenador (a) /Fiscal do Convênio, assim dispondo: 
CLÁUSULA QUINTA - DA COORDENAÇÃO/FISCALIZAÇÃO 
Nos termos do art. 67 da Lei nº 8.666/93, a UNIR indicará um (a) Coordenador (a) /Fiscal do Convênio, que será responsável pela coordenação e fiscalização dos serviços. 
113. 	Pelo exposto acima, conclui-se que haveria a determinação de apenas um representante da Unir que reuniria as funções de Coordenador e de Fiscal do Convênio e, ao contrário do que argumenta a defesa, pesava sobre a Sra. Elizabeth a obrigação de fiscalizar a aplicação dos recursos do convênio, por expressa determinação das cláusulas avençadas. 
114. 	No entanto, vale destacar as definições para o cargo atribuído à ex-gestora, explícito na Portaria 282/GR, de 27/3/2007 (peça 13, p. 51) , vale trazer o texto original: 
Designar a Profª Drª ELIZABETH ANTONIA LEONEL DE MORAES MARTINES, Siape n° 0396731, lotada no Departamento de Biologia, como Coordenadora e Executora do Curso de Licenciatura em Ciências Naturais e Biologia na Modalidade a Distância, a fim de que a mesma posa dar continuidade às ações do Programa Pró-Licenciatura - Resolução CD/FNDE/N° 34/2005, no âmbito desta UNIR, bem como, cadastrar os bolsistas e certificar o cumprimento das obrigações dos mesmos, para fins de pagamento das bolsas, conforme a Resolução CD/FNDE/n° 49, de 29 de dezembro de 2006, Art. 5º, inciso III. 
115. 	Pelo teor da Portaria citada no parágrafo retro, as funções da responsável foram ampliadas, passando da função de apenas fiscalizar a avença, para a atribuição de executar diretamente as ações e certificar a regularidades dos processos de contratação e pagamento, aumentando, ainda mais, sua responsabilidade pela regular aplicação dos recursos. 
116.	 Vale repisar que o dever de demonstrar a boa e regular aplicação dos recursos recai sobre o gestor, devendo lançar mão de todos os documentos e evidências necessários e suficientes para comprovar que bem geriu os recursos a ele confiados, consoante enunciado do Acórdão 1017/2009- Segunda Câmara, Relator: WALTON ALENCAR RODRIGUES, com o seguinte conteúdo: "Compete, exclusivamente, ao gestor dos recursos públicos fazer prova adequada da regularidade da sua gestão. O ônus da prova incumbe sempre ao gestor da época da aplicação dos recursos, que deve comprovar a sua regular aplicação". 
117. 	Quanto ao alegado prejuízo ao contraditório e ampla defesa, vale aproveitar a análise realizada nas alegações de defesa da Sra. Ednéia Trajano (parágrafo 56) , para afastar o argumento apresentado, diante do entendimento defendido pela jurisprudência desta Corte, no sentido de que o contraditório e ampla defesa se instauram após a citação válida pelo TCU. 
118. 	Também não cabe razão à responsável, quando apresenta supostos conflitos entre o Relatório do Tomador (peça 6) e o Relatório de Auditoria da CGU (peça 7) , já que foram realizados ajustes e ponderações na fase interna da TCE (peça 14, p. 179-181) e foram realizadas diligências complementares já no âmbito desta Corte (peças 18 e 34) , com detalhamento pormenorizado na instrução que propôs as citações dos arrolados (peça 62) . 
119. 	No que concerne à alegação de falta de condições adequadas de trabalho e de supostas provas de que teria adotado diversas providências para acionar as instâncias e autoridades competentes, não foram carreados aos autos quaisquer documentos hábeis a comprovar tais afirmações, não sendo possível acatar as alegações desprovidas de sustentação documental. 
120. 	Por todo o exposto, o entendimento é no sentido de que não devem ser acolhidas as alegações de defesa da Sra. Elizabeth Antônia Leonel de Moraes Martines (CPF: XXX.950.568-XX) e, não havendo nos autos outros elementos para demonstrar a boa-fé, cabe o julgamento pela irregularidade de suas contas, com imputação de débito e aplicação de multa, nos exatos termos da citação. [destaques acrescidos]
27. 	O cerne da questão é verificar se há elementos nos autos capazes de afastar a responsabilidade da Sra. Elizabeth pelo débito a ela atribuído.
28.	Sabe-se que a comprovação da boa e regular aplicação de recursos públicos transferidos mediante convênio e outros instrumentos congêneres evidencia-se mediante a execução física e a execução financeira da avença, acompanhada do nexo de causalidade entre uma e outra. 
29.	A irregularidade atribuída à recorrente refere-se à ausência do necessário nexo causal entre os recursos repassados por meio do Convênio 015/2006 e as seguintes transferências, que tiveram destino final divergente do objeto avençado (instrução de peça 62, p. 22-24 e 27-28) :
	Data
	Valor (R$) 
	Natureza
	Destinatário

	19/10/2007
	15.816,20
	transferência online
	Jamil Ferreira Leite (peça 26, p. 140) 

	11/12/2008
	7.535,50
	transferência online
	Porto Laser Comércio e Serviços (peça 26, p. 122) 

	24/12/2008
	7.670,60
	transferência online
	Construtora Terra Eireli EPP (peça 26, p. 123) 

	24/12/2008  
	79.755,00  
	transferência online
	NP Com. e Serv. de Limpeza Ltda (peça 26, p. 110)	

	24/12/2008
	32.640,00  
	transferência online
	S & S Com. Eqp Eletrônicos (peça 26, p. 111-112) 

	05/01/2009
	16.417,00  
	TED
	D. J. de Ângelo - EPP (peça 26, p. 108) 

	16/02/2009  
	79.756,16
	TED
	NP Com. e Serv. de Limpeza Ltda. (peça 26, p. 109) 

30.		A responsabilidade dos jurisdicionados perante o TCU é de natureza subjetiva, caracterizada mediante a presença de simples culpa stricto sensu, sendo desnecessária a caracterização de conduta dolosa ou má-fé do gestor/fiscal para que ele seja responsabilizado pelos atos irregulares cometidos. 
31.	A responsabilização subjetiva requer a caracterização da grave irregularidade cometida, a identificação da conduta do responsável e a demonstração do nexo de causalidade entre a conduta culposa (stricto sensu) e a irregularidade cometida. No caso, houve a caracterização: 
31.1.	Da grave irregularidade cometida pela Sra. Elizabeth Antônia Leonel de Moraes Martines que, ao se omitir no dever de fiscalizar a execução financeira do convênio, descumpriu o disposto na cláusula quarta, parágrafo segundo e na cláusula quinta do termo do convênio, bem como o art. 67 da Lei 8.666/1993 (peça 3, p. 4; peça 61, p. 13, 15; e peça 37) , que culminou no dano ao erário indicado no item 9.5, I e III do Acórdão 16662/2021-TCU-Primeira Câmara (peça 150) .
31.2.	Da conduta culposa da Sra. Elizabeth, evidenciada pela omissão no dever de fiscalizar a execução financeira do convênio.
31.3.	Do nexo causal entre a conduta da Sra. Elizabeth e o dano ao erário dela decorrente, demonstrado pela transferência bancária realizada a diversos destinatários, a qual não guarda consonância com o plano de trabalho pactuado. 
32.		Nos processos relativos ao controle financeiro da Administração Pública, a culpa dos gestores/fiscais por atos irregulares é legalmente presumida, ainda que não se configure ação ou omissão dolosa, admitida prova em contrário, a cargo do responsável. Na fiscalização dos gastos públicos, privilegia-se, como princípio básico, a inversão do ônus da prova. Portanto, cabia à Sra. Elizabeth justificar ou afastar a irregularidade a ele atribuída, o que não ocorreu nestes autos.
33.	Não merecem prosperar as seguintes alegações:
33.1	Argumento: o dever de prestar contas é dos signatários do convênio. Análise: a responsabilização da recorrente decorreu da omissão no dever de fiscalizar a execução financeira do convênio e não da omissão no dever de prestar contas.   
33.2.	Argumento: a responsabilidade pela prestação de contas é dos seus sucessores, diante da prorrogação do prazo final do ajuste para o dia 12/06/2011. Análise: a responsabilização da recorrente decorreu da omissão no dever de fiscalizar a execução financeira do convênio e não da omissão no dever de prestar contas.
33.3.	Argumento: a recorrente não pode ser responsabilizada por atos praticados fora do período de sua gestão. Análise: a responsabilização da recorrente foi delimitada ao período das transferências bancárias realizadas no período de sua gestão, que foi de 18/9/2006 e 28/2/2009 (peça 61, p. 15 e peça 37 e peça 62, p. 22-24 e 27-28) . 
33.4.	Argumento: não há nexo de causalidade entre os atos da recorrente e o pretenso dano ao erário. Análise: o nexo causal foi demonstrado nos itens 29 a 31 desta instrução. 
33.5.	Argumento: a recorrente produziu todos os documentos probatórios dos gastos de sua gestão, inclusive notas fiscais e notas de liquidações de despesas. Análise: a alegação, desacompanhada de elementos de prova, é insuficiente para comprovar a boa e regular aplicação integral dos recursos do Convênio 015/2006.
33.6.	Argumento: a recorrente não era responsável diretamente pelas transferências de recursos. Assim, não realizou as transferências de recursos do convênio e nem assinou as ordens de pagamentos. Análise: o fato de a recorrente não ter sido a responsável direta pela transferência dos recursos, por si só, não elide a reprovabilidade da conduta da recorrente, que se omitiu no dever de fiscalizar a execução financeira do convênio, permitindo a realização de despesas sem a demonstração do devido nexo causal, o que culminou no dano ao erário apurado nos autos.
33.7.	Argumento: a recorrente transferiu valores da conta específica para outras contas da Fundação Riomar, sem ordenação de despesas ou de pagamentos. Assim, não há o dever de prestar contas, previsto no art. 70, da Constituição Federal, tido como descumprido pela recorrente. Análise: a responsabilização da recorrente adveio da omissão no dever de fiscalizar a execução financeira do convênio e não da omissão no dever de prestar contas. A conduta omissa na fiscalização pela responsável permitiu a realização de transferência bancária a diversos destinatários, a qual não guarda consonância com o plano de trabalho pactuado. 
33.8.	Argumento: não pode ser responsabilizada por atos que não praticou. Não há provas de que tenha autorizado, ratificado ou assinado ordens de transferências para as empresas mencionadas no relatório de tomadas de contas especial. Análise: a responsabilização da recorrente adveio da omissão no dever de fiscalizar a execução financeira do convênio, limitada ao período das transferências bancárias realizadas no período de sua gestão, que foi de 18/9/2006 e 28/2/2009.
33.9.	Argumento: não há prova material de locupletamento dos recursos do convênio ou de enriquecimento sem causa. Análise: a condenação em débito independe de comprovação da ocorrência de locupletamento ou de enriquecimento sem causa, bastando para tanto a constatação de conduta culposa (stricto sensu) da responsável, que ocasionou o dano ao erário, conforme demonstrado nos itens 29 a 32 desta instrução.
33.10.	Argumento: é professora aposentada e não possui bens capazes de suportar o ônus imputado indevidamente pelo Tribunal. Análise: a alegação de hipossuficiência financeira da recorrente não impede o Tribunal de imputar-lhe débito e multa. No âmbito do TCU, é possível o parcelamento das dívidas em razão de situação econômica desfavorável do devedor (v.g. Acórdão 2442/2019-TCU-Plenário, rel. Min. Walton Alencar Rodrigues, 670/2017-TCU-2ª Câmara, rel. Min. Ana Arraes e 3248/2015-TCU-1ª Câmara, rel. Min. Benjamin Zymler) . 
33.11.	Argumento: o relatório de tomada de contas especial não indicou os autores e as datas das transferências da conta específica para as empresas. Análise: a unidade técnica apontou as irregularidades com datas e valores, assim como os responsáveis solidários, suas condutas, as evidências e os dispositivos legais violados (itens 47 a 54, 67.1.1 e 67.1.3 do exame técnico de peça 62, p. 22-24 e 27-28 e itens 97 da instrução de peça 146, p. 22 a 25) . A falta de indicação da pessoa diretamente responsável pelas transferências impugnadas é insuficiente para elidir a responsabilização da recorrente, devidamente demonstrada nos itens 29 a 32 desta instrução.
33.12.	Argumento: a mera transferência de recursos para empresas não indica que houve necessariamente uma irregularidade. Os pagamentos eram feitos mediante a comprovação da entrega de bens ou serviços. Análise: a irregularidade ora examinanda é a transferência de recursos a diversas empresas, a qual não guarda consonância com o plano de trabalho pactuado. 
33.13.	Argumento: o Tribunal deveria chamar aos autos as empresas comprovadamente beneficiadas pelas transferências, a teor do §6º, do art. 37 da Constituição Federal. Análise: o instituto da solidariedade passiva constitui benefício do credor, que pode exigir de um ou de todos os devedores a integralidade da dívida. A ausência de citação das empresas não obsta o regular prosseguimento do feito no TCU (v.g. Acórdão 1797/2016-TCU-Plenário, rel. Min. Vital do Rêgo,  5375/2016-TCU-1ª Câmara, rel. Min. José Mucio Monteiro, 2591/2016-TCU-Plenário, rel. Min. Benjamin Zymler) .
33.14.	Argumento: é imprescindível a requisição aos bancos dos extratos bancários, microfilmes dos cheques, ordens bancárias da Fundação Riomar e comprovantes de transferência, com vistas a identificar o destino final dos recursos e o responsável pela movimentação da conta da Fundação Riomar. Análise: não cabe ao TCU determinar, a pedido da responsável, a realização de diligência, perícia ou inspeção para a obtenção de provas, uma vez que constitui obrigação da parte apresentar os elementos que entender necessários para a sua defesa (v.g. Acórdão 3343/2019-TCU-Primeira Câmara, rel. Min. Augusto Sherman, 6214/2016-TCU-2ª Câmara, rel. Min. Ana Arraes, e 2805/2017-TCU-1ª Câmara, rel. Min. Vital do Rêgo) . Além disso, a falta de identificação do responsável direto pelas transferências impugnadas não elide a reprovabilidade da conduta da recorrente, que foi devidamente caracterizada nestes autos.
33.15.	Argumento: a ausência de diligências satisfatórias nos bancos das instituições envolvidas, bem como a falta de identificação dos responsáveis pelas movimentações dos recursos do convênio, violam o devido processo legal, o contraditório e a ampla defesa, a teor do caput do art. 5º, incisos LV e LVI, da Constituição Federal. Análise: não cabe ao TCU determinar, a pedido da responsável, a realização de diligência, perícia ou inspeção para a obtenção de provas, uma vez que constitui obrigação da parte apresentar os elementos que entender necessários para a sua defesa. O devido processo legal, o contraditório e a ampla defesa foram devidamente observados nos autos. Note que a Sra. Elizabeth foi chamada para se manifestar quanto às irregularidades a ela atribuídas (peças 111 e 115) , o que lhe permitiu apresentar o contraditório e sua defesa (peça 134) . 
33.16. 	Argumento: é impossível obter as provas necessárias para a defesa da recorrente, ante a ausência de documentos, a extinção judicial da Fundação Riomar e o eventual extravio de documentos, por decurso do tempo. Análise: o longo decurso de tempo não é, por si só, razão suficiente para levar à presunção de prejuízo à ampla defesa e, por consequência, a se considerarem iliquidáveis as contas. Eventual impedimento à plenitude do exercício de defesa, ou mesmo dificuldade na sua realização, deve ser provado, cabendo à parte o ônus dessa evidenciação. Além disso, as dificuldades da responsável na obtenção dos documentos necessários à sua defesa, inclusive as derivadas de ordem política, se não resolvidas administrativamente, devem ser por ela levadas ao conhecimento do Poder Judiciário por meio de ação própria, uma vez que a responsabilidade pela comprovação da boa e regular aplicação dos recursos públicos é pessoal.
33.17.	Argumento: é nula a decisão recorrida, que alicerçada em provas ínfimas, viola o devido processo legal e o direito de defesa da recorrente, assim como carece de pressupostos de constituição e desenvolvimento válido e regular do processo (art. 1º, inciso I, da Lei 8.443/1992 c/c o artigo 212 do RITCU) . Análise: a responsabilidade da Sra. Elizabeth Antônia Leonel de Moraes Martines foi devidamente caracterizada nos autos. Cabia à responsável comprovar o nexo causal entre as transferências bancárias realizadas e o plano de trabalho do convênio, o que não ocorreu. O devido processo legal, o contraditório e a ampla defesa foram devidamente observados com a citação da responsável e a apresentação de suas alegações de defesa. Assim, não há como acolher o pedido de declaração de nulidade do acórdão recorrido.
34.	Desse modo, não há como acolher as razões apresentadas.
CONCLUSÃO
35.	A atuação do TCU não se encontra inviabilizada, de acordo com os critérios de prescrição da Lei 9.873/1999 e do Acórdão 1441/2016-TCU-Plenário. 
36.	Não há nos autos elementos suficientes para afastar a responsabilidade da Sra. Elizabeth Antônia Leonel de Moraes Martines.
PROPOSTA DE ENCAMINHAMENTO
37.	Ante o exposto, submete-se à consideração superior a análise do recurso de reconsideração interposto por Elizabeth Antônia Leonel de Moraes Martines contra o Acórdão 16662/2021-TCU-Primeira Câmara, propondo-se, com fundamento no artigo 33, da Lei 8.443/1992:
a) conhecê-lo para, no mérito, negar-lhe provimento;
b) dar ciência às partes e aos órgãos/entidades interessados.
3. 	O Ministério Público de Contas, representado nos presentes autos pela Procuradora-Geral, Dra. Cristina Machado da Costa e Silva, manifestou-se de acordo com a proposta de encaminhamento apresentada pela Secretaria de Recursos, inclusive quanto à não ocorrência de prescrição, conforme parecer à peça 236, transcrito a seguir:
Trata-se de recurso de reconsideração interposto pela Senhora Elizabeth Antônia Leonel de Moraes Martines contra o Acordão n.º 16.662/2021-TCU-1.ª Câmara, relatado pelo Ministro Jorge Oliveira, que rejeitou as alegações de defesa apresentadas pela recorrente, julgou suas contas irregulares, juntamente com outros sete responsáveis, condenou-a, em solidariedade, ao pagamento dos débitos de R$ 15.816,20 (item 9.5.I) e de R$ 223.774,26 (item 9.5.III) , além de aplicar-lhe multa do art. 57 da Lei n.º 8.443/1992 no valor de R$ 48.000,00 (item 9.6) .
2.	A tomada de contas especial foi instaurada em cumprimento ao Acórdão n.º 1.025/2015- TCU-2.ª Câmara, em razão da impugnação de despesas realizadas com recursos do Convênio n.º 015/2006, que tinha como objeto a implantação do curso de licenciatura em Ciências Naturais e Biológicas na Modalidade à Distância, no âmbito do Pró-Licenciatura SEED/SEB/MEC (Resolução CD/FNDE n.º 34/2005) .
3.	Os recursos foram repassados pela Fundação Universidade Federal de Rondônia (UNIR/RO) à Fundação Rio Madeira (Riomar) , fundação de apoio, pessoa jurídica de direito privado sem fins lucrativos, no montante de R$ 683.678,84. O débito imputado no acórdão recorrido aos responsáveis (gestores da Riomar e servidores da UNIR) , quantificado após diligências saneadoras,  decorreu das seguintes condutas individuais: a) recebimento de valor pecuniário sem contrapartida, indicando enriquecimento sem causa; b) autorização de pagamento sem consonância com o plano de trabalho pactuado; e c) omissão do dever de fiscalizar a execução financeira do convênio. A importância somada dos débitos, em valores históricos, foi de R$ 281.800,42.
4.	Na análise do apelo (peça 230) , a Serur buscou definir se: a) houve a prescrição da pretensão punitiva e ressarcitória, segundo os critérios do Acórdão 1441/2016-TCU-Plenário e o regime da Lei n.º 9.873/1999; e b) há elementos de prova suficientes para afastar a responsabilidade da recorrente.
5.	No mérito, a Serur concluiu que os argumentos recursais foram insuficientes para elidir a responsabilidade da recorrente, e que a atuação do TCU não restou inviabilizada, porquanto não foi verificada a alegada prescrição no caso concreto. Por conseguinte, a proposta da Unidade Técnica é por conhecer do recurso para, no mérito, negar-lhe provimento.
6.	Manifestamos nossa concordância com o exame técnico e conclusões da Serur, sem embargo das considerações abaixo.
7.	No que tange à prescrição, a Serur defendeu que, até que sobrevenha norma específica, a prescrição das pretensões punitiva e de ressarcimento, no processo de controle externo, deve observar o regime da Lei n.º 9.873/1999, na linha dos recentes pronunciamentos do STF a respeito, sem prejuízo de se realizar o exame da prescrição também segundo o prazo decenal previsto no Código Civil.
8.	A Unidade Instrutiva emendou que, após a decisão proferida no RE n.º 636.886, o STF julgou a Ação Direta de Inconstitucionalidade n.º 5.509 (Relator Ministro Edson Fachin) , manejada contra dispositivos de lei ordinária e da Constituição do Estado do Ceará, fixando prazo prescricional para o processo do respectivo tribunal de contas.
9.	Conforme a instrução, os fundamentos da decisão da ADI repercutem no processo do TCU porque tiveram como referência o modelo federal (princípio da simetria) . Ficou estabelecido que as tomadas de contas especiais devem ter um tratamento específico, distinguindo-se aquelas decorrentes de repasses sujeitos à prestação de contas específica e as relativas a situações em que os fatos são normalmente trazidos ao conhecimento do TCU por meio de denúncias e representações.
10.	Partilhamos dos mesmos entendimentos da Serur em relação à análise da prescrição nos processos de controle externo. Temos defendido, em diversos pareceres, que seja adotado o regime previsto na Lei n.º 9.873/1999 como solução adequada para regular a prescrição para a atuação do Tribunal, até que sobrevenha norma específica, tanto por observar os parâmetros que preponderam no conjunto de normas do direito público, como por ser, também, a norma que já vem sendo utilizada pelo STF para reger a limitação temporal ao poder sancionador do TCU. Outrossim, entendemos que deva ser aplicado o mesmo marco normativo para as pretensões punitiva e de ressarcimento do dano ao erário.
11.	No que concerne ao termo inicial do prazo, em linha com a Serur, compreendemos serem aplicáveis às TCE's em curso as premissas fixadas no julgamento da ADI n.º 5.509, cujo acórdão transitou em julgado em 7/3/2022. Como mencionado, referida ação, ajuizada pelo Procurador-Geral da República, argumentou que seriam inconstitucionais artigos da Constituição do Estado do Ceará e da Lei n.º 12.160/1993, do mesmo Estado, que estabeleceram a observância, pelos Tribunais de Contas dos Municípios e do Estado do Ceará, dos institutos da prescrição e da decadência no exercício de suas competências.
12.	Conforme o Voto do Relator, foram definidos três critérios para a escolha do termo inicial para a fluência do prazo prescricional, a saber:
a) Em caso de omissão na prestação de contas, o dano a ser apurado por sua ausência terá o lapso prescricional iniciado na data em que as contas deveriam ter sido entregues.
b) Em caso de identificação de irregularidades em procedimento prévio à instauração da tomada de contas, a fluência do prazo prescricional ocorrerá após a competente comunicação para o órgão de controle interno ou para o Tribunal de Contas.
c) Em caso em que o Tribunal, por iniciativa própria, realiza auditorias ou inspeções, bem como em que a ele são diretamente levadas as informações necessárias para a instauração de tomada de contas especial, o prazo prescricional deverá ser contado a partir da data do conhecimento da irregularidade.
13.	A presente TCE se amolda à situação b) acima. Nesse sentido, consideramos escorreita a data adotada pela Serur para o termo inicial de contagem da prescrição (data do conhecimento da irregularidade por parte do controle interno, dia 1/12/2015; peça 6, p. 11) . Do mesmo modo, foram adequadamente identificadas, a partir das peças dos autos, as causas interruptivas da prescrição, nos termos dos incisos do art. 2.º da Lei n.º 9.873/1999.
14.	Como demonstrou o exame técnico, não restou caracterizado na presente TCE o decurso do prazo prescricional de cinco anos previsto no art. 1.º, caput, da Lei n.º 9.873/1999, ou do prazo de três anos da prescrição intercorrente do art. 1.º, § 1.º, da mesma Lei. Consideramos igualmente acertada a conclusão da Serur quanto à possibilidade de o TCU aplicar, em sede recursal, novo critério jurisprudencial para exame da prescrição (no caso, o regime da Lei n.º 9.873/1999 e as premissas da ADI n.º 5.509) , diverso daquele considerado no julgamento originário (que adotou os critérios do Acórdão 1441/2016-TCU-Plenário) . Deve-se observar apenas a proibição de reformatio in pejus, sendo inaplicável o novo entendimento se dele resultarem efeitos práticos mais gravosos ao recorrente.
15.	Quanto ao segundo objeto de análise do recurso, destaque-se que todos os argumentos da Sra. Elizabeth Antônia Leonel de Moraes Martines foram enfrentados e apropriadamente refutados pela Serur. O ponto mais importante do mérito examinado é o que reforça que a recorrente, que ocupava a função de Coordenadora Executiva da Unir, no período de 15/12/2006 a 28/2/2009, não foi responsabilizada pela omissão no dever de prestar contas (tarefa que cabia aos gestores da Riomar) , mas pela omissão no dever de fiscalizar a execução financeira do convênio (função que lhe coube como servidora da UNIR) .
16.	Como ressaltou a Serur, o instrumento de convênio previu como obrigações da Unir repassar à Riomar os recursos financeiros, previstos no Plano de Trabalho, e acompanhar e fiscalizar a execução dos serviços objeto do convênio (cláusula segunda, parágrafo terceiro; peça 3, p. 3) . Além disso, previu que, nos termos do art. 67 da Lei n.º 8.666/1993, a Unir indicaria um (a) Coordenador (a) /Fiscal do Convênio, que seria responsável pela coordenação e fiscalização dos serviços (cláusula quinta; peça 3, p. 4) .
17.	Nos termos da Portaria n.º 282/GR, de 27/3/2007 (peça 13, p. 51) , o Reitor da Fundação Universidade Federal de Rondônia designou a Sra. Elizabeth Antônia Leonel de Moraes Martines, lotada no Departamento de Biologia, para ser a Coordenadora e Executora do Curso de Licenciatura em Ciências Naturais e Biologia na Modalidade à Distância, a fim de que a mesma pudesse dar continuidade às ações do Programa Pró-Licenciatura (Resolução CD/FNDE n.º 34/2005) , o que incluía cadastrar os bolsistas e certificar o cumprimento das obrigações dos mesmos, para fins de pagamento das bolsas, nos termos do art. 5.º, inciso III, da Resolução CD/FNDE n.º 49/2006.
18.	Regra geral, constitui obrigação do concedente acompanhar, fiscalizar e avaliar a execução do objeto dos convênios, solicitando ao convenente, quando detectadas ocorrências de irregularidades ou desvios, a implementação tempestiva de medidas corretivas. No caso do Convênio n.º 015/2006, a tarefa de fiscalizar, coordenar, e até mesmo executar a implementação do curso em tela, foi explicitamente delegada à recorrente.
19.	Ao deixar de exercer o munus que recebeu de fiscalizar a execução financeira do convênio, a recorrente deu causa a que fossem realizados pagamentos ilícitos no âmbito da Riomar dissociados do plano de trabalho, o que violou cláusulas do convênio e normas basilares de gestão de recursos públicos. 
20.	Considerando que não foram trazidos argumentos, provas ou elementos capazes de afastar a irregularidade atribuída à responsável Elizabeth Antônia Leonel de Moraes Martines, não há motivo para acolher suas razões recursais, como bem demonstrou a Serur.
21.	Pelo exposto, esta representante do Ministério Público de Contas manifesta-se de acordo com a proposta de encaminhamento ofertada pela Secretaria de Recursos à peça 230.
	É o relatório.

Morel Marcondes Santos (OAB/RO 3.832), Jose Ney Martins Junior (OAB/RO 2.280), Evany Gabriela Cordova Santos Marques (OAB/RO 6.506), Humberto Marques Ferreira (OAB/RO 433) e outros.

Procuradora-Geral Cristina Machado da Costa e Silva.

TOMADA DE CONTAS ESPECIAL. CONVÊNIO. IMPLANTAÇÃO DE CURSO DE LICENCIATURA EM CIÊNCIAS NATURAIS E BIOLÓGICAS NA MODALIDADE À DISTÂNCIA. OMISSÃO NA PRESTAÇÃO DE CONTAS. DESPESAS NÃO RELACIONADAS COM O OBJETO DO CONVÊNIO. EXCLUSÃO DA RELAÇÃO PROCESSUAL E REVELIA DE ALGUNS RESPONSÁVEIS. CONTAS IRREGULARES. DÉBITO. MULTA. RECURSO DE RECONSIDERAÇÃO. CONHECIMENTO. NÃO OCORRÊNCIA DA PRESCRIÇÃO DA PRETENSÃO PUNITIVA E RESSARCITÓRIA. ARGUMENTOS INSUFICIENTES PARA AFASTAR A RESPONSABILIDADE DA RECORRENTE. NEGATIVA DE PROVIMENTO.

TOMADA DE CONTAS ESPECIAL (TCE)

Secretaria de Recursos (Serur).

Em exame, recurso de reconsideração interposto por Elizabeth Antônia Leonel de Moraes Martines em face do Acórdão 16662/2021-TCU-Primeira Câmara, retificado materialmente pelo Acórdão 18762/2021-TCU-Primeira Câmara.
A referida decisão trata de apreciação de tomada de contas especial instaurada em cumprimento ao item 1.7 do Acórdão 1025/2015-TCU-Segunda Câmara, em razão da impugnação de despesas realizadas com recursos do Convênio 015/2006 para a implantação do curso de licenciatura em Ciências Naturais e Biológicas na Modalidade à Distância, no âmbito do Pró-Licenciatura SEED/SEB/MEC (Resolução CD/FNDE 34/2005) . 
Os recursos foram repassados pela Fundação Universidade Federal de Rondônia (Unir/RO) à Fundação Rio Madeira (Riomar) , fundação de apoio, pessoa jurídica de direito privado sem fins lucrativos, e totalizaram o montante de R$ 683.678,84, no período de 24/4/2007 a 7/4/2008, após alterações tanto em sua vigência como em seu valor.
Em razão das diversas irregularidades constatadas - recebimento de valor pecuniário sem contrapartida; autorização de pagamento sem consonância com o plano de trabalho pactuado; e omissão do dever de fiscalizar a execução financeira do convênio -, os responsáveis tiveram suas contas julgadas irregulares, foram condenados solidariamente ao ressarcimento do débito apurado e receberam a multa prevista no art. 57 da Lei 8.443/1992.
Neste momento, a Sra. Elizabeth Antônia Leonel de Moraes Martines interpõe recurso de reconsideração em face do Acórdão 16662/2021-TCU-Primeira Câmara, com argumentos acerca da nulidade do acórdão recorrido em decorrência, em síntese: (i) de não ter sido responsável pela utilização dos recursos repassados por meio do Convênio 15/2006; (ii) de ter ocorrido a prescrição intercorrente; (iii) da prorrogação do referido convênio com responsabilidade pela prestação de contas de outros gestores; (iv) da ausência de extratos bancários ou outros documentos para determinação do destino final dos recursos; (v) dos requisitos do devido processo administrativo legal; (vi) da ausência de provas de sua evolução patrimonial como forma de comprovar enriquecimento sem causa; (vii) da impossibilidade de obtenção das provas necessárias a alicerçar seu direito de defesa ante a extinção judicial da Riomar, além de eventual extravio de documentos pelo decurso de tempo.
Após o exame do apelo pela Secretaria de Recursos, a unidade concluiu pela não prescrição da pretensão ressarcitória ou punitiva de acordo com os critérios previstos na Lei 9.873/1999 e do Acórdão 1441/2016-TCU-Plenário. No mérito, apontou a inexistência de elementos aptos a afastar a responsabilidade da Sra. Elizabeth Antônia Leonel de Moraes Martines. 
O Ministério Público de Contas, representado nos presentes autos pela Procuradora-Geral, Dra. Cristina Machado da Costa e Silva, manifestou-se de acordo com a proposta de encaminhamento ofertada pela Secretaria de Recursos.
Feito esse breve resumo, passo a decidir.
O recurso de reconsideração deve ser conhecido, por atender aos requisitos de admissibilidade dispostos nos arts. 32, inciso I, e 33 da Lei 8.443/1992, /c o art. 285 do Regimento Interno do TCU, conforme despacho proferido à peça 203.
Manifesto minha concordância com a proposta formulada pela unidade técnica, que contou com a aquiescência do MPTCU, motivo pelo qual adoto como minhas razões de decidir os argumentos dos pareceres precedentes, sem prejuízo de tecer algumas considerações sobre a matéria.
Registro, desde já, não ocorrência de prescrição nos presentes autos. 
No âmbito desta Corte, o instituto da prescrição das pretensões punitiva e ressarcitória passou a ser regulado pela recente Resolução-TCU 344/2022 e, por constituir questão de ordem pública, passou a alcançar todos os processos em tramitação neste Tribunal, à exceção daqueles já remetidos aos órgãos ou às entidades competentes para fins de cobrança judicial, nos termos do seu art. 10.
De acordo com a referida norma, elaborada em consonância com os ditames da Lei 9.873/1999 e com a jurisprudência dominante do Supremo Tribunal Federal - STF acerca do tema, em especial com o que restou decidido na ADI 5.509, foi estabelecido o prazo de cinco anos para a operação da prescrição em processos de controle externo, a teor do que dispõe o seu art. 2º. 
O Ministério Público de Contas indicou escorreita a data adotada pela Serur para o termo inicial de contagem da prescrição (data do conhecimento da irregularidade por parte do controle interno, dia 1/12/2015; peça 6, p. 11) , ao mesmo tempo em que, a partir das peças constantes dos autos, foram adequadamente identificadas as causas interruptivas da prescrição, nos termos dos incisos do art. 2º da Lei 9.873/1999, e dos incisos do art. 5º da Resolução-TCU 344/2022, de forma que não restou caracterizado o decurso do prazo prescricional de cinco anos previsto no art. 1.º, caput, da Lei 9.873/1999, e no art. 2º, caput, da Resolução-TCU 344/2022, nem do prazo de três anos da prescrição intercorrente do art. 1.º, § 1.º, da referida Lei, ou do art. 4º da mencionada Resolução.
No tocante ao mérito, relembro que a conduta irregular pela qual a Sra. Elizabeth Antônia Leonel de Moraes Martines teve suas contas julgas irregulares e foi condenada solidariamente em débito, com aplicação de multa individual, consistiu na omissão do dever de fiscalizar a execução financeira do convênio, na qualidade de Coordenadora Executiva do instrumento e sua fiscal, conforme designada pela Unir.
No âmbito desta Corte de Contas, previamente à realização das citações, pairavam incertezas acerca da responsabilização e dos valores devidos, que já haviam sido apontadas pela Controladoria-Geral da União. Dessa forma, para adequada responsabilização, foram realizadas diligências diversas ao Banco do Brasil, à Unir, ao Ministério Público Estadual e ao 4º Ofício de Notas e Registro Civil de Porto Velho, por mais de uma vez, com o objetivo de sanear os autos.
Portanto, deve ser esclarecido que a Sra. Elizabeth Antônia Leonel de Moraes Martines não foi responsabilizada pela omissão no dever de prestar contas, mas pela omissão no dever de fiscalizar a execução financeira do convênio. Sua responsabilização foi delimitada ao período das transferências bancárias realizadas no período de sua gestão, ou seja, de 15/12/2006 a 28/2/2009 (peça 61, p. 15 e peça 62, p. 27-28) .
Nesta Corte, é pacífica a jurisprudência de que a comprovação da boa e regular aplicação de recursos públicos transferidos mediante convênio e outros instrumentos congêneres evidencia-se mediante a execução física e a execução financeira da avença, acompanhada do nexo de causalidade entre uma e outra. 
No caso em tela, conforme bem delineado pela SecexTCE e pela Serur, a Cláusula Quinta do Termo de Convênio determinou a responsabilidade do Coordenador/fiscal do convênio, enquanto a Portaria 28/GR da Fundação Universidade Federal de Rondônia designou a Profa. Dra. Elizabeth Antônia Leonel de Moraes Marines como coordenadora e executora do objeto do convênio - implantação do curso de licenciatura em Ciências Naturais e Biológicas na Modalidade à Distância.
Conforme quadro constante no item 29 do relatório precedente, a irregularidade atribuída à recorrente refere-se à ausência do imprescindível nexo causal entre os recursos repassados por meio do referido Convênio 015/2006 e as transferências que tiveram destino divergente do objeto avençado, dentro do período de sua gestão. As irregularidades foram indicadas com datas e valores, assim como os responsáveis solidários, suas condutas, as evidências e os dispositivos legais violados.
Além de repassar à Riomar os recursos financeiros previstos no plano de trabalho, a Unir ainda tinha o dever-poder de acompanhar e fiscalizar a execução dos serviços objeto do convênio (cláusula segunda, parágrafo terceiro) , na figura da Coordenadora/fiscal do convênio, que era a responsável pela coordenação e fiscalização dos serviços (cláusula quinta) . 
Dessa forma, não há como se afastar a responsabilidade da recorrente, já que a deficiência na fiscalização da execução financeira do convênio permitiu a ocorrência de despesas sem a demonstração do devido nexo causal, o que acarretou o dano ao erário apurado nos autos.
Após revisitar os documentos constantes dos autos, observa-se que, desde a celebração da avença, as responsabilidades da Coordenadora Executiva do convênio - Sra. Elizabeth Antônia Leonel de Moraes Martines - foram claramente descritas. Sua designação como coordenadora e fiscal não pode ser considerada uma mera formalidade a ser cumprida durante a execução do convênio. A responsável foi designada pelo reitor da universidade para assegurar a implantação do objeto do convênio mediante a boa e regular aplicação dos recursos públicos federais destinados a esse fim. 
Neste momento recursal, a responsável não apresentou novos documentos comprobatórios. Desse modo, deve-se negar provimento ao presente recurso de reconsideração, mantendo-se inalterada a deliberação ora combatida.
	Diante do exposto, voto para que seja adotada a minuta de deliberação que ora trago ao exame deste Colegiado.
TCU, Sala das Sessões, em 22 de novembro de 2022.
Ministro VITAL DO RÊGO 
Relator